【裁判字號】    98,消債抗,61
【裁判日期】    990112
【裁判案由】    更生事件
【裁判全文】
臺灣屏東地方法院民事裁定            98年度消債抗字第61號
抗  告  人  戊○○
（即債務人）
相  對  人  台新國際商業銀行股份有限公司
法定代理人  己○○
相  對  人  聯邦商業銀行股份有限公司
法定代理人  乙○○
相  對  人  花旗（台灣）商業銀行股份有限公司
法定代理人  甲○○
相  對  人  中國信託商業銀行股份有限公司
法定代理人  庚○○
相  對  人  富邦資產管理股份有限公司
法定代理人  丁○○
相  對  人  元誠國際資產管理股份有限公司
法定代理人  丙○○
上列當事人間因消費者債務清理條例，抗告人對於民國98年9 月
21日本院98年度消債聲字第1 號裁定提起抗告，本院裁定如下：
    主  文
原裁定廢棄。
抗告人即債務人戊○○應予免責。
抗告程序費用由相對人負擔。
    理  由
一、按法院為終止或終結清算程序之裁定確定後，除別有規定外
    ，應以裁定免除債務人之債務。又法院裁定開始清算程序後
    ，債務人有薪資、執行業務所得或其他固定收入，而普通債
    權人之分配總額低於債務人聲請清算前二年間，可處分所得
    扣除自己及依法應受其扶養者所必要生活費用之數額者，法
    院應為不免責之裁定，但債務人證明經普通債權人全體同意
    者，不在此限。而債務人有下列各款情形之一者，法院應為
    不免責之裁定，但債務人證明經普通債權人全體同意者，不
    在此限：(一)於七年內曾依破產法或本條例規定受免責；(二)隱
    匿、毀損應屬清算財團之財產，或為其他不利於債權人之處
    分；(三)捏造債務或承認不真實之債務；(四)因浪費、賭博或其
    他投機行為，致財產顯然減少或負擔過重之債務，而生開始
    清算之原因；(五)於清算聲請前一年內，已有清算之原因，而
    隱瞞其事實，使他人與之為交易致生損害；(六)明知已有清算
    原因之事實，非基於本人之義務，而以特別利於債權人中之
    一人或數人為目的，提供擔保或消滅債務；(七)隱匿、毀棄、
    偽造或變造帳簿或其他會計文件之全部或一部，致其財產之
    狀況不真確；(八)故意於財產及收入狀況說明書為不實之記載
    ，或有其他故意違反本條例所定義務之行為。消費者債務清
    理條例第132 條、第133 條及第134 條分別定有明文。準此
    ，消費者依清算程序清理債務，於程序終止或終結後，為使
    其在經濟上得以復甦，以保障其生存權，除有應不予免責之
    規定外，就債務人未清償之債務採免責主義，法院為終止或
    終結清算程序之裁定確定後，即應以裁定免除其債務。
二、原審裁定意旨略以：抗告人自陳為使子女有安定之住所，乃
    貸款購屋，直至民國91年付不出房貸，因此房屋遭到拍賣而
    積欠銀行債務。抗告人既已負債大於資產，本即應較一般人
    更節約支出，撙節開銷。然綜觀抗告人持各家銀行信用卡刷
    卡消費紀錄，於抗告人家中生計失序之際，尚能於百貨公司
    、郵購等非日常生活必要支出，因此，各債權銀行認聲請人
    有奢靡消費之情事，及高度道德風險之虞，顯非無據。且經
    本院依職權詢問普通債權人結果，復多已具狀表明不同意聲
    請人免責等情，另本院參酌抗告人之消費記錄，是依消費者
    債務清理條例第134 條第4 款規定即不應免責等語。
三、抗告意旨略以：抗告人於94年起擺設攤位，每月收入約新臺
    幣（下同）5,000 至6,000 元，扣除成本及租金後，約剩餘
    2,000 至3,000 元，惟因經濟不景氣，現已停止營業，抗告
    人現仰賴其子劉國祥每月奉養之12,000元，惟扣除房租7,00
    0 元、管理費1,000 元、水電費2,000 元及雜支費2,000 元
    後，抗告人已無多餘收入，僅能依賴中低收入老人年金度日
    。又抗告人於79年4 月28日與吳美蓮離婚後，所生子女均由
    抗告人扶養，而抗告人為使子女有安定之住所，乃貨款購屋
    ，直至91年付不出房貸，始遭拍賣，因不足清償致積欠銀行
    債務，該債務本息相滾，直至抗告人無力負擔，抗告人維持
    生計已十分困難，絕非胡亂消費花錢。又抗告人係於80年間
    經濟尚佳時，始辦理信用卡消費，然此均是86年以前之事，
    後來經濟不佳時，已無到百貨公司或大賣場消費，顯無奢靡
    消費及高度道德風險之情，為此請求廢棄原裁定，准予抗告
    人免責等語。
四、按消費者債務清理條例之制定，在使負債務之消費者得依本
    條例所定程序清理其債務，以調整其與債權人及其他利害關
    係人之權利義務關係，保障債權人之公平受償，以謀求消費
    者經濟生活之更生及社會經濟之健全發展，故法院為終止或
    終結清算程序之裁定確定後，除別有規定外，即應以裁定免
    除債務人之債務。經查：
  (一)抗告人前依消費者債務清理條例聲請清算，嗣經本院以97年
    度清債清第43號裁定自98年2 月3 日中午12時起開始清算程
    序，並同時終止清算確定等情，業經本院核閱該卷宗屬實，
    則依上開規定，抗告人苟無應不免責之事由，自應以裁定免
    責。
  (二)又抗告人於原審98年7 月24日訊問時，陳述：我從80年到86
    年左右是在高雄市○○路的洗車場工作，月收入大概2 、3
    萬元，86年後又擔任大樓保全，月收入15,000元，至94年又
    在屏東市○○路夜市擺攤，直到97年因生意不好而結束營業
    ，現在須依賴中低收入補助度日等語，並提出屏東縣屏東市
    中低收入老人證明書1 份為證，顯見抗告人於法院裁定開始
    清算程序後，已無領取薪資、執行業務所得或固定之工作收
    入，參以抗告人係30年10月15日出生，年已68歲，已超過勞
    動基準法規定65歲強制退休之年齡，是亦難期待抗告人於清
    算程序開始後得尋覓穩定薪資收入之工作，是縱使債權銀行
    未於清算程序中受有分配，自不得依消費者債務清理條例第
    133條規定裁定不免責。
  (三)按浪費或投機行為本不易認定，亦難有統一之客觀標準。因
    此，法院判斷生活程度是否浪費、投機或明知已有清算原因
    之事實等標準，倘依寬鬆標準認定，即金融機構將面臨消費
    者惡意不清償債務或僅清償部分債務之道德危機，應非立法
    真意之所在。反之，法院從嚴審核，則難以達成陷於經濟之
    弱者，有重建更生之立法目的。換言之，法院認定債務人有
    無浪費、投機之行為，進而決定是否作成免除清償責任之裁
    定，應參酌債務人之生活、收入及社會一般通念等因素，為
    整體之考量。查本件綜觀卷附抗告人之信用卡消費明細，抗
    告人雖有於百貨公司、賣場或郵購之消費紀錄，惟衡諸該等
    場所有貨物集中及方便購物之特性，亦為一般民眾經常購物
    之管道，是難以抗告人曾於該等場所購物，即遽認有浪費之
    情事，再者，抗告人於上述場所消費購物之消費總金額並非
    龐大，次數亦非頻繁，每次消費數額亦不高，且消費之時間
    在抗告人上開陳述有固定薪資所得之工作期間，故難認該等
    行為具奢侈、浪費之情。
  (四)綜上所陳，原審認抗告人有消費者債務清理條例第134 條第
    4 款事由而裁定不免責，容有未洽。抗告人求予廢棄，非無
    理由。此外，本院復查無抗告人有消費者債務清理條例第13
    3 條前段或第134 條其餘各款所定不予免責之事由存在，則
    本院自應以裁定免除抗告人之債務。
五、結論：本件抗告為有理由，依清費者債務清理條例第15條、
    民事訴訟法第495 條之1 第1 項、第450 條、第95條、第78
    條，裁定如主文。
中    華    民    國    99    年    1     月    12    日
                  民事第二庭 審判長 法  官  張世賢
                                    法  官  蔡嘉裕
                                    法  官  陳威宏
上為正本係照原本作成。
本裁定不得再抗告。
中    華    民    國    99    年    1     月    18    日
                                    書記官  陳勃諺

司法院資訊處製作；財團法人民間司法改革基金會備份。
